【裁判字號】    89,上易,182
【裁判日期】    890329
【裁判案由】    傷害等
【裁判全文】
臺灣高等法院高雄分院刑事判決          八十九年度上易字第一八二號
    上  訴  人  臺灣屏東地方法院檢察署檢察官
    上  訴  人
    即  被  告  甲○○
    選任辯護人  邱佩芳
                許清連  律師
                林鴻駿
    上  訴  人
    即  被  告  丙○○
    上  訴  人
    即  被  告  乙○○
    上  訴  人
    即  被  告  丁○○
    被      告  己○○
右上訴人因被告傷害等案件，不服臺灣屏東地方法院八十八年度易字第七二０號中華
民國八十八年十一月十一日第一審判決（起訴案號：臺灣屏東地方法院檢察署八十七
年度偵字第一六一一、一七四五、二一九五、三五七一號），提起上訴，本院判決如
左：
      主      文
上訴駁回。
      事      實
一、丙○○因積欠甲○○巨額債務，於民國八十七年一月十二日十七時四十分許，在
    屏東縣鹽埔鄉○○村○○路一０九號前方道路，遇見甲○○，雙方乃至屏東縣鹽
    埔鄉○○村○○路二十一之廿一號甲○○家中商議解決債務之道，迨翌日（十三
    日）凌晨一時四十分許因商議無果（在此之前甲○○所涉之傷害、妨害自由罪嫌
    ，業經不起訴處分在案），甲○○之友人曾豐德駕車載丙○○離去之際，適丙○○之妻乙○○及弟丁○○趕到，乙○○、丁○○認丙○○先前遭甲○○挾持及控
    制行動，雙方因而發生爭執，丙○○、丁○○、乙○○三人基於共同傷害之犯意
    聯絡與甲○○互毆扭打，乙○○且以其所有之之行動電話一支（未扣案）敲打甲○○之頭部等處，以口咬甲○○左臂，致甲○○受有頂部頭皮瘀腫二×二公分、
    右腕瘀傷六×七分分、左背瘀傷十二×十五公分、左頸瘀傷０．二×五公分、左
    臂咬傷六×四公分、四×四公分、二×二公分、左拇指刮挫傷０．三×０．三公
    分等傷害，丙○○則受有頭面部瘀傷五×四公分、三×一公分、擦傷一．五×０
    ．一公分、胸腹部瘀傷十×四公分、二十×七公分、七×五公分、背部瘀傷十五
    ×十八公分、十二×五公分、左手掌背瘀傷六×三公分等傷害，乙○○亦有胸部
    六×四公分及背部四．五×三公分等之瘀傷。
二、案經甲○○、丙○○、乙○○訴由屏東縣警察局里港分局報請台灣屏東地方法院
    檢察署檢察官偵查起訴。
      理      由
一、訊據上訴人即被告甲○○對於在前開時地與丙○○、乙○○、丁○○發生衝突之
    事實供承不諱，惟矢口否認有傷害犯行，辯稱：伊被乙○○等人毆打、咬傷，不
    得已出手回擊，係正當防衛云云。上訴人即被告丙○○、乙○○、丁○○均否認
    有傷害之事實，被告丙○○辯稱：伊係遭甲○○痛毆，並未毆打甲○○。乙○○
    辯稱：甲○○抓伊胸部，伊才咬對方，且手機不是伊的。丁○○則辯稱：伊僅在
    旁，並未參與云云。經查：
  (一)被告甲○○、丙○○、乙○○、丁○○等雙方於上開時地發生衝突互毆等情，已
    據其等四人相互指訴甚詳，另證人曾豐德於警訊時證稱：丙○○隨即打開車門下
    車：：：已見乙○○不分青紅皂白以手持之大哥大行動電話敲打甲○○，且丙○○、丁○○亦加入圍毆：：：丙○○、乙○○之傷痕應係伊四人扭打時造成的等
    語（警卷第二十五頁），其於偵查中亦證稱：丙○○夫妻弟弟跟甲○○一人扭打
    在一起，丙○○太太拿大哥大打甲○○的頭，丙○○弟弟抓甲○○的手，丙○○
    太太又咬王的手，我在旁勸他們不要等語，其於原審審理時復證稱其等四人均有
    參加互毆情事（以上見八十七年六月十日偵查筆錄、原審八十八年六月八日審判
    筆錄）。且有被告甲○○、丙○○、乙○○三人受傷之驗傷診斷書在卷可稽，而
    依被告甲○○之驗傷診斷書所載，其受有頂部頭皮瘀腫及左臂咬傷等，堪認證人
    曾豐德所述被告甲○○有遭乙○○以行動電話敲打頭部及咬傷，應係屬實，益可
    見證人曾豐德確有目睹事件之過程，其證詞自屬可採，其等四人既然均有扭打之
    事實，足見其等有傷害之情事，是其等所辯，均為圖卸之詞。
  (二)正當防衛必須對於現在不法之侵害始得為之，無從分別何方為不法侵害之互毆行
    為，不得主張正當防衛（最高法院三十年上字第一０四０號判例意旨參照）。本
    件被告甲○○與被告丙○○、乙○○、丁○○雙方於前開時地互毆而傷害對方等
    情，已如前述，依前開最高法院判例意旨，被告甲○○自無主張正當防衛之餘地
    。
  (三)至於丙○○於本院另指稱被告甲○○為索討債款，於八十七年一月十二日十七時
    四十分許，在屏東縣埔鄉○○路一０九號前面道路，強押丙○○上車載至甲○○自宅，而剝奪其行動自由等情。惟此部分業經檢察官偵查終結以罪嫌不足處分
    不起訴，有不起訴處分書附卷可稽（見第二一九五號偵查卷第一０五－一一０頁
    ），自非本院所能審究，併予指明。另證人鄭殊校、陳添成、蔡明通等人並未目
    睹本案雙方互毆之經過，其等之證言（見警卷十六－十九頁），亦無足採為有利
    被告等之認定，併予明。
  (四)綜上所述，足證被告甲○○、丙○○、乙○○、丁○○之辯解，俱非可採，罪證
    明確，其等犯行均堪認定。
二、核被告甲○○、丙○○、乙○○、丁○○傷害部分，係犯刑法第二百七十七條第
    一項之普通傷害罪，被告丙○○、乙○○、丁○○間，就上開犯行，有犯意聯絡
    及行為分擔，均為共同正犯，被告甲○○同時傷害丙○○、乙○○二人應依想像
    競合犯之例，從一重處斷。
三、原審就此部分因而適用刑法第二十八條、第二百七十七條、第五十五條、第四十
    一條、第三十八條第一項第二款、罰金罰鍰提高標準條例第一條前段、第二條之
    規定，審酌被告等人之犯罪動機係因債務糾紛而起、告訴人受傷之程度及其等犯
    後態度等一切情狀，各量處拘役五十日，均諭知如易科罰金以佰元折算壹日。
    被告乙○○持以犯傷害罪之行動電話一支，雖未扣案，惟並無證據證明業已滅失
    ，依法宣告沒收。經核原判決此部分認事用法並無不當，量刑亦甚妥適，被告甲○○、丙○○、乙○○、丁○○上訴意旨否認犯罪，檢察官上訴意旨認甲○○部
    分量刑過輕，俱無理由，應予駁回。
四、公訴人以被告甲○○與乙○○等人互毆之中，另行起意，將乙○○之行動電話摔
    砸於地，致不堪使用，因認其涉有刑法第三百五十四條之毀損罪。惟查當時雙方
    人馬發生衝突互相扭打，乙○○且以行動電話敲打被告甲○○頭部，被告甲○○
    乃順勢將之撥開掉落於地之事情，已據被告甲○○供述明確，核與證人曾豐德所
    述情節相符。被告甲○○於衝突中受此攻擊，乃順手將之撥掉，乃自然之反應，
    依當時情節不能認有毀損之意，惟公訴人認此部分與上開傷害犯行，具有想像競
    合犯之裁判上一罪關係，原判決說明不另為無罪之諭知。
五、公訴意旨另略以：被告甲○○明知丙○○所轉讓其母承租國有農地耕作權，僅止
    於屏東縣鹽埔鄉○○段九二一等九筆土地，並不及於農地上丙○○所有之二幢房
    屋（即同鄉○○路一０九號及隔鄰一０九之一號，後者由戊○○管領），竟於八
    十七年二月五日，趁丙○○等人不在之際，夥同知情之被告己○○及不詳姓名者
    多人，將之竊佔入己，因認其等犯有刑法第三百二十條第二項之竊佔罪嫌（應係
    加重竊佔罪之誤載）。
六、按刑法第三百二十條第二項之竊佔罪，係以意圖為自己或第三人不法之利益，而
    竊佔他人之不動產者，為其犯罪構成要件。經查被告丙○○積欠被告甲○○巨額
    款項，屢經催討無法清償，被告丙○○乃於八十五年十月十八日出具保證書載明
    於八十六年底清償，否則其所有財產任憑被告甲○○處理，嗣於同年十二月十五
    日又書具轉讓書，將以其母名義向國有財產局承租坐落鹽埔鄉○○段九二一號等
    九筆土地承租權轉予被告甲○○使用等事實，業據被告甲○○供述明確，且為丙○○所不否認之事實，並有保證書、轉讓書在卷可稽，被告甲○○因丙○○積欠
    債務未清償，於其主觀上認丙○○所轉讓上開土地及其上建物當然均為丙○○所
    有，故而加以接收，其主觀上難認有何不法利益之意圖，至被告己○○一再堅稱
    該房地係甲○○轉賣予伊本人，且提出轉讓書一紙為證，被告甲○○雖否認此事
    實，指稱僅委託其找尋買主而已。但上開房地若係被告己○○買受其自有權處分
    ，退一步言，若該房地係受他人委託而管領，被告己○○加以處分之行為，充其
    量僅構成侵占、背信等罪嫌（此部分未據起訴），根本無法成立刑法上之竊佔罪
    ，公訴人認被告甲○○、己○○之行為構成刑法之竊佔罪，顯有未洽。至於證人
    劉應欽之證言，至多僅能證明其係依據丙○○、甲○○二人之陳述，而代為書立
    保證書及轉讓書而已，其並不知道轉讓之範圍是否包括系爭土地上之二幢房屋云
    云，其證言不能採為不利被告甲○○之認定。另被告甲○○於八十七年一月三十
    日將系爭九筆農地以新台幣（下同）一千七百萬元轉售被告己○○，有轉讓書影
    本可稽；又依系爭九筆農地緊鄰之同地段九二九－八五０號等筆農地以每分地六
    十萬元成交價，換算系爭九筆農地總值在二千二百二十萬元以上，有買賣契約書
    可證各節，縱然屬實，惟被告甲○○主觀上認定丙○○於八十五年十月十八日出
    具保證書載明於八十六年底清償，否則其所有財產任憑其處理，其主觀上認定轉
    讓範圍包括系爭九筆農地承租權及其上二幢房屋，並無不法利益之意圖，已如前
    述，自不能執此採為不利被告甲○○之認定。末查，被告甲○○於轉讓書末行親
    筆書立「上列土地以當時時價估計與借款同等額之土地轉讓作為償還債務：：：
    」等語，亦不足以證明被告甲○○認定系爭九筆農地承租權之價值遠超過他的債
    權甚多，仍不能採為不利被告之認定。
七、按犯罪事實，應依證據認定之，無證據不得推定其犯罪事實，刑事訴訟法第一百
    五十四條定有明文，又認定不利於被告之事實，須依積極證據，苟積極證據不足
    為不利於被告之認定時，即應為有利於被告之認定，更不必有何有利之證據（最
    高法院三十年上字第八一六號判例參照），綜上所述，公訴人所持之論據，尚不
    能證明被告甲○○、己○○有上述竊佔犯行，此外，本院復查無其他確切之證據
    ，足資審認，被告二人犯罪尚屬不能證明。
八、原審因而諭知被告甲○○、己○○此部分無罪之判決，核無不合，檢察官上訴意
    旨仍執前詞，指摘原判決不當，非有理由，應予駁回。
據上論斷，應依刑事訴訟法第三百六十八條，判決如主文。
本案經檢察官郭振昌到庭執行職務。
中    華    民    國     八十九     年       三       月     二十九     日
                              臺灣高等法院高雄分院刑事第二庭
                                  審判長法官  曾永宗
                                        法官  曾玉英
                                        法官  邱永貴
右正本證明與原本無異。
不得上訴。
                                      書記官  陳慧珍
中    華    民    國     八十九     年       三       月     三十一     日
附錄：本判決論罪科刑法條：
刑法第二百七十七條第一項：
傷害人之身體或健康者，處三年以下有期徒刑，拘役或一千元以下罰金。
                                                                        Ｂ


司法院資訊處製作；財團法人民間司法改革基金會備份。
